【裁判字號】    99,訴緝,60
【裁判日期】    991130
【裁判案由】    貪污等
【裁判全文】
臺灣臺北地方法院刑事判決              99年度訴緝字第60號
公  訴  人  臺灣臺北地方法院檢察署檢察官
被      告  賴五常
上列被告因違反組織犯罪防制條例等案件，經檢察官提起公訴（
93年度偵字第16524號、94年度偵字第7810號、同年度偵字第100
59號、同年度偵字15372號、同年度偵字15373號、95年度偵字第
13628號），本院判決如下：
    主  文
賴五常無罪。
    理  由
壹、公訴意旨略以：被告受楊毓麟指揮，與楊毓書（綽號「毓書
    」）、吳錕傑（綽號「哈悲」、「哈北」）、莊竣宇（綽號
    「小黑」）、蔡益峰、吳國魂（綽號「國文」）（所涉犯罪
    事實如附表編號1-4所載）合計7人組織成員（除被告以外，
    其餘6人均經判決），覬覦國內廢五金業者，自政府機關、
    公營事業機構及軍方單位廢棄物資標購案，所獲龐大利潤，
    遂基於共同犯意聯絡，以牟取暴利為目的，逐步形成一具有
    內部管理結構，具集團性、常習性、暴力脅迫性，且以政府
    機關、公營事業機構及軍方單位廢棄物資標售案為圍標標的
    之不法犯罪集團，以共同基於意圖影響決標價格或獲取不當
    利益之概括犯意聯絡，選定附表編號1-4所示有利可圖廢五
    金工程標案，指派組織成員召集黑道份子前往招標現場，俟
    有意參與投標廠商代表領取標單，即上前強行取得領單廠商
    名稱及聯絡電話（俗稱「顧標」），再加以抄錄，以掌握投
    標廠商名單，嗣即以電話通知前來領取標單之廠商負責人，
    告以須配合填寫投標價格以保留一定利益空間進行圍標（俗
    稱「搓圓仔湯」），再由主持圍標者即楊毓麟決定各該政府
    機關、公營事業機構及軍方單位公開招標之標案由何家廠商
    得標，開標後隨即另覓他處，由有意從事之廠商另行投標（
    俗稱「開小標」或「公丟」），自開小標得標價格扣除底價
    （即上開公開招標之開標價格）差額即為該標案之利益空間
    ，小標得標廠商須當場提出上開差額之現金（俗稱「圓仔湯
    錢」）交予圍標主持者，由圍標主持者將之分成「兄弟錢」
    （即分配與在場黑道兄弟之利益，約2成）、「工作錢」（
    即分配與主持圍標、顧標及協調廠商者之利益，約3成）及
    「廠商錢」（即分配與有意參與投標且配合圍標各家廠商利
    益，約6成），因認被告涉犯組織罪防制條例第3條第1項後
    段參與犯罪組織罪云云。
貳、按犯罪事實應依證據認定之，無證據不得認定犯罪事實。刑
    事訴訟法第154條第2項定有明文。而檢察官就起訴犯罪事實
    ，應負提出證據及說服之實質舉證責任。倘所提證據不足積
    極證明被告有罪，基於無罪推定原則，自應諭知無罪判決。
    次按組織犯罪防制條例第2條規定，該條例所稱犯罪組織，
    係指3人以上，有內部管理結構，以犯罪為宗旨或其成員從
    事犯罪活動，具有集團性、常習性及脅迫性或暴力性之組織
    而言，可知該法所指「組織」，自集團性而言，除應要有三
    人以上外，該組織須有內部管理結構，主持人與成員間應有
    層級之分，且組織本身亦不應因主持人或其他管理人或成員
    更換而有所異同；自常習性而言，該組織之存續在時間上具
    有長久性，且並非為某一特定犯罪，或某特定人士而組成；
    而自脅迫性、暴力性而言，該組織成立目的係以不正當手段
    從事某種類或不特定種類犯罪為目的（最高法院92年台上字
    第128號判例、98年度台上字1660號判決參照）。
參、公訴人認被告涉犯上開罪嫌，係以共同被告楊毓麟、楊毓書
    、吳錕傑、莊竣宇、蔡益峰、徐耀祖、張恆國、李健業供述
    ；被害人章炯輝、吳楨偉、吳維民、施教樂、吳楨幹證述；
    廢五金標售案資料、通訊監察譯文、圍標記錄筆記本、工程
    廢料重量概括彙整表、交通部臺灣區○道○○○路局南區工
    程處財物變賣公告及投標須知、中央信託局貿易處標售「銅
    鎳合金料」投標單及投標須知、清除機構名冊、鎧鈺公司營
    利事業登記證、招標案公告剪報、鎧鈺公司營利事業登記證
    、營業人銷售額與稅額申報書、廢棄物清除許可證、廢棄物
    回收業登記證、廢棄物收回同業公會會員證、凱倫金屬有限
    公司廢棄物許可證、工廠登記證公司執照、稅額申報書、營
    利事業登記書、負責人張聰明身分證影本、美蓉環保工程股
    份有限公司廢棄物清除許可證、營利事業登記證、公司執照
    、全盛亞企業股份有限公司工廠登記證；凱倫公司大小章、
    財物變賣公告單6張、行動電話2支、自吳錕傑住處扣得之不
    具殺傷力空氣手槍1支為其論據。
肆、證據能力：
一、共同被告楊毓麟、楊毓書、吳錕傑、莊竣宇、蔡益峰、徐耀
    祖、張恆國、李健業供述；被害人章炯輝、吳楨偉、吳維民
    、施教樂、吳楨幹證述，固均屬被告以外之人於審判外陳述
    ，惟當事人就此並未聲明異議，亦無聲請傳訊，顯放棄行使
    詰問權，且本院審酌該言詞陳述作成時情況，並無違法或不
    當之處，適為本案證據，依刑事訴訟法第159條之5規定，應
    具證據能力。
二、按刑事訴訟法第165條之1第2項：「錄音可為證據者，審判
    長應以適當之設備，顯示聲音，使當事人、代理人、辯護人
    或輔佐人辨認或告以要旨」，乃就新型態證據之開示、調查
    方法而為之規定；所謂「以適當之設備，顯示」，通常以勘
    驗為之，重在辨別錄音聲音同一性，兼及錄音內容真實性。
    偵查犯罪機關依法定程序監聽之錄音，應認該監聽所得之錄
    音帶，始屬調查犯罪所得之證據，但依據監聽錄音結果予以
    翻譯而製作之通訊監察譯文，乃該監聽錄音內容之顯示，此
    為學理上所稱派生證據，屬於文書證據。此於被告或訴訟關
    係人對譯文真實性發生爭執或有所懷疑時，法院固應依刑事
    訴訟法第165條之1第2項規定勘驗監聽之錄音帶踐行調查證
    據之程序，以確認該錄音聲音是否為本人及其內容與通訊監
    察譯文記載是否相符；然如被告或訴訟關係人對其監聽錄音
    譯文真實性並不爭執，顯無辨認其錄音聲音之調查必要性，
    是法院於審判期日就此如已踐行提示通訊監察譯文供當事人
    辨認或告以要旨，使其表示意見等程序並為辯論者，其所為
    調查證據程序即無不合（最高法院96年度臺上字第1869號判
    決參照）。本案卷附錄音譯文，當事人、辯護人對此譯文真
    實性，俱不否認，該監聽譯文既經本院於審理時依法踐行文
    書證據之調查，自有證據能力。
三、至其餘憑以認定本案之非供述證據（詳後述），查無違反法
    定程序取得之情，依刑事訴訟法第158條之4規定反面解釋，
    亦有證據能力。
伍、實體部分：
一、 訊據被告固供承：伊僅認識吳錕傑、賀淳穀，起訴書所指
     其餘組織成員均不認識，伊載渠等2人至現場，僅有附表編
     號1-4所示4次，到現場後，伊就在車上等，然後賀淳穀會
     給伊新臺幣3、5千元，等於係工資，伊不清楚他們在幹嘛
     ；扣案筆記本僅係伊抄錄政府公告地址，伊並無參與任何
     犯罪組織等語。
(一)按政府採購法第2條：「本法所稱採購，指工程之定作、財物
  之買受、定製、承租及勞務之委任或僱傭等」。而該條立法理
  由謂：一、本法所稱採購，其名稱及內涵，乃參酌世界貿易組
  織（WorldTrade Organization，簡稱ＷＴＯ）之一九九四年
  政府採購協定（Agreementon Government Procurement；以下
  簡稱政府採購協定）之規定及其他國家之用法，包含工程之定
  作、財物之買受、定製、承租及勞務之委任或僱傭等。現行有
  關採購之規定如有與此定義不一致者，於本法立法通過後，應
  檢討修改。二、財物之變賣及出租，屬收入行為，因國有財產
  法及省市政府相關法令已另有規定，故不列入本法適用範圍」
  。查附表編號1楠梓加工區廢汽車標售案、編號2高雄市政府警
  察局廢棄車標售案、編號3嘉義市公車處舊公車拍賣案、編號4
  高雄中油大林煉油廠呆料、閒置資產標售案，係政府機關、公
  營事業機構財物之變賣，即公訴意旨所稱前開廢五金標售案，
  依上揭政府採購法第2條立法理由可知，並非屬政府採購法適
  用範圍，故被告縱有公訴意旨上揭所稱「圍標行為」，亦不構
  成政府採購法第87條等罪嫌，是此核與組織犯罪防制條例第2
  條所定犯罪組織應以「犯罪為宗旨」或「從事犯罪活動」構成
  要件容有未符，故即難謂被告有何參與「犯罪」組織犯行。
(二)再查：細核公訴人所述指揮、操縱該犯罪組織之首領被告楊毓
  麟、成員楊毓書、吳錕傑、莊竣宇（綽號「小黑」）、蔡益峰
  、吳國魂供述全文，均無隻字片詞提及被告曾參與渠等成為組
  織成員抑或從事何犯罪行為；且楊毓麟甚而供稱：以伊為首之
  廢五金工程圍標組織成員有楊毓書、吳國魂、「哈悲」、「小
  黑」等4人獲利，被告從未與伊一同前往過參與廢五金圍標工
  程（臺灣臺北地方法院檢察署94年度偵字第15373號1卷第28-2
  9頁）；復參以被告吳錕傑於偵查中供稱：（問：在現場有無
  看到楊毓麟、楊毓書）答：有，莊峻宇、吳國魂有去，賴五常
  沒去（北檢94年度偵字第15373號2卷第210頁）；末衡佐莊峻
  宇於偵查中供承：（問：楊毓麟、楊毓書、吳國魂、蔡益峰、
  賴五常如何認識？）答：伊僅認識楊毓書、吳錕傑，伊不認識
  被告等語（同上偵2卷第249頁），及蔡益峰於偵查中供述：（
  問：楊毓麟、楊毓書、吳國魂、蔡益峰、賴五常如何認識？）
  答：吳錕傑帶伊認識其他人，但不熟，只是點頭之交等語（同
  上偵2卷第251-252頁），依上揭諸多供述，實難僅以被告謂己
  曾載送吳錕傑、賀淳穀之供述，遽認被告曾於何時地，確參與
  以楊毓麟為首之犯罪組織，且有何公訴人所指與楊毓麟、楊毓
  書、吳錕傑、賀淳穀等人有實際圍標行為。
(三)次查：遍繹通訊監察譯文全文，並無公訴人所謂組織首領楊毓
  麟、成員楊毓書、吳錕傑、莊竣宇、蔡益峰、吳國魂等人，曾
  對被告下達指令從事何犯罪活動，亦未見渠等7人間有何上下
  階層領導、層級之分、管理控制監督關係之內部管理結構，而
  以慣行暴力犯罪為宗旨，或從事犯罪活動，自難認被告有何參
  與犯罪「組織」行為。
(四)又查：被告徐耀祖、張恆國、李健業，依公訴意旨所認，徐耀
  祖係另一犯罪組織首領，被告張恆國則係主持與徐耀祖相異之
  他犯罪組織，而由被告李健業為其組織成員，綜觀渠等3人供
  述全文，均無提及被告係參與以楊毓麟為首之犯罪組織或曾與
  其組織成員從事慣常暴力犯罪，是此部分證據，亦不足據為不
  有利被告之認定；而被害人章炯輝、吳楨偉、吳維民、施教樂
  、吳楨幹證述，俱未提及被告有參與傷害、恐嚇、或從事何等
  犯罪活動，亦不得執為不利被告之認定。
(五)末查：扣案筆記本內容，僅係被告謄寫投標現場地址，尚難僅
  憑此遽認被告係參與以楊毓麟為首，有內部管理結構，以犯罪
  為宗旨或其成員從事犯罪活動，具有集團性、常習性及脅迫性
  或暴力性組織；而卷附廢五金標售案資料、工程廢料重量概括
  彙整表、交通部臺灣區○道○○○路局南區工程處財物變賣公
  告及投標須知、中央信託局貿易處標售「銅鎳合金料」投標單
  及投標須知、清除機構名冊、鎧鈺公司營利事業登記證、招標
  案公告剪報、鎧鈺公司營利事業登記證、營業人銷售額與稅額
  申報書、廢棄物清除許可證、廢棄物回收業登記證、廢棄物收
  回同業公會會員證、凱倫金屬有限公司廢棄物許可證、工廠登
  記證公司執照、稅額申報書、營利事業登記書、負責人張聰明
  身分證影本、美蓉環保工程股份有限公司廢棄物清除許可證、
  營利事業登記證、公司執照、全盛亞企業股份有限公司工廠登
  記證、凱倫公司大小章、財物變賣公告單，僅係投標公告或為
  投標廠商登記文件，核其內容，均不足證被告有何參與犯罪組
  織犯行；而自蔡益峰住處扣得之行動電話2支、自吳錕傑住處
  扣得之不具殺傷力空氣手槍1支，均與被告無涉，是不足證被
  告有何參與犯罪組織犯行。
二、綜上所述，公訴人所舉證據，尚不足證被告有何參與3人以
    上，有內部管理結構，以犯罪為宗旨或其成員從事犯罪活動
    ，具集團性、常習性及脅迫性或暴力性之組織，本院復查無
    被告有此部分犯行，其犯罪既屬不能證明，自應諭知無罪。
據上論斷，應依刑事訴訟法第301條第1項，判決如主文。
本案經檢察官黃碧玉到庭執行職務。
中    華    民    國    99    年    11    月    30    日
                刑事第14庭審判長法  官  吳冠霆
                                法  官  賴武志
                                法  官  陳琪媛
以上正本證明與原本無異。
如不服本判決應於送達後10日內向本院提出上訴狀。
                                書記官  陳豪達
中    華    民    國    99    年    11    月    30    日

司法院資訊處製作；財團法人民間司法改革基金會備份。
